【裁判字號】    94,訴,3851
【裁判日期】    950922
【裁判案由】    履行給付和解金
【裁判全文】
臺灣臺北地方法院民事判決              94年度訴字第3851號
原      告  丙○○
訴訟代理人  許碧真律師
複代理人    許博森律師
被      告  甲○○
            丁○○
訴訟代理人  陳益軒律師
複代理人    黃逸仁律師
            周進文律師
            戊○○
上列當事人間請求履行給付和解金事件，本院於九十五年八月三
十一日言詞辯論終結，判決如下：
    主  文
被告應連帶給付原告新台幣壹佰玖拾伍萬元及被告甲○○部分自
民國九十四年十一月八日起；被告丁○○部分自民國九十四年八
月二十日起，均至清償日止，按年息百分之五計算之利息。
訴訟費用由被告連帶負擔。
本判決第一項於原告以新台幣陸拾伍萬為被告供擔保後，得假執
行。被告於執行標的物拍定、變賣或物之交付前以新台幣壹佰玖
拾伍萬元預供擔保，或將請求標的物提存，得免為假執行。
    事實及理由
一、原告方面：
（一）緣被告甲○○、丁○○為夫妻，2人明知被告甲○○未經
      醫師考試及格，無醫師執照，卻向他人謊稱被告甲○○為
      林峰義醫師，有眼袋整形之專業技術，致訴外人乙○○誤
      信而向原告大力推薦，加上被告2人一再遊說眼袋手術僅
      是小手術，不用在其台北診所即可進行，並保證絕無問題
      ，原告乃於民國93年6月間同意由被告等人為原告進行眼
      袋整形手術。
（二）詎料，手術後原告有眼皮疤痕攣縮、眼皮外翻、分泌物不
      斷等傷害，原告不得已於93年10月14日至長庚紀念醫院林
      口院區接受手術，並於93年11月21日與被告等人簽訂和解
      書，雙方約定被告等人應賠償原告不當醫療損害新台幣（
      下同）1,950,000元，分14期匯款至原告指定之帳戶支付
      之，每期並開立相同日期及金額之本票為擔保，若有1期
      之款項不獲兌現，則全部視為到期。惟被告等人均未依和
      解書之約定履行，原告爰依和解書之約定請求被告甲○○
      、丁○○連帶給付原告上開金額。
（三）被告丁○○授權被告甲○○代為簽署和解書：
      緣雙方約定被告甲○○、丁○○夫妻二人賠償原告1,950,
      000元，被告丁○○均有參與討論，簽署系爭和解書及本
      票時，原告要求被告丁○○於和解書及本票上簽名，被告
      丁○○向原告表示其在和解書及本票上蓋指印，亦有同等
      效力，故由其丈夫甲○○代為簽名即可。而依照一般經驗
      法則、論理法則，被告丁○○參與和解內容之討論，並在
      和解書及本票上蓋指印，若被告丁○○未授權被告甲○○
      代為簽署和解書，豈會在和解書及本票上蓋指印，是被告
      丁○○所辯顯不足採。
（四）被告丁○○在本票上蓋指印為共同發票之意思：
      原告因不諳法律而誤信被告丁○○所稱蓋指印與簽名有同
      等效力，始讓被告丁○○於和解書及本票上僅蓋指印代替
      簽名。惟查，系爭14張本票之發票人處分別記載被告甲○○、丁○○之身分證字號，並分別簽名、蓋指印，顯為共
      同發票之意思，即使因被告丁○○未在發票人處簽名，僅
      蓋指印，不負擔票據法上之責任，被告丁○○仍應負擔契
      約上及民事上之連帶責任。
（五）和解書並未失效：
    1.被告2人於93年11月21日與原告協商約定被告2人共同賠償
      原告1,950,000元，因被告2人無法1次清償，原告同意被
      告2人分14期清償，被告2人並開立金額及票號如原證3號
      之14張本票作為擔保，被告甲○○於本票上簽名蓋指印，
      被告丁○○於本票上蓋指印，上述事實業經證人乙○○證
      述屬實，雙方之和解契約即成立生效，自應受契約之拘束
      。嗣數天後，雙方將先前之和解條件寫成書面，簽署協議
      書，然其內容均與93年11月21日之口頭協議一致，此可從
      原證1號之協議書、原證3號之14張本票、證人乙○○之證
      述得知：(一)本票發票日與協議書之簽署時間均為93年11月
      21日。(二)被告2人同意賠償原告之金額為1,950,000元。(三)
      被告分14期之方式支付。(四)每期所應付之日期及金額與14
      張本票之金額、日期相同。(五)協議書所列之本票票號、金
      額、到期日均與14張本票票號、金額、到期日相同。足證
      雙方於93年11月21日證人乙○○在場協商和解契約並簽署
      本票時業已成立，依照最高法院20上字1727號判例見解，
      無妨於契約之成立，當然發生法律上之效力，事後將和解
      條件寫成書面亦不影響原本已生效之契約，僅係佐證契約
      之存在。是被告丁○○是否有授權被告甲○○代為將和解
      條件寫成書面及簽名蓋章，於本案並無影響，無礙被告丁○○於93年11月21日與被告甲○○、原告達成賠償1,950,
      000元，並於其於本票上蓋指印之和解協議效力。
    2.雙方協商和解時，被告丁○○均有參與討論，並與被告甲○○於開例之本票上蓋指印，以擔保原告之債權，並同意
      待契約書擬好後，可由被告甲○○代為簽署協議書。退萬
      步言之，縱使認為被告丁○○未授權給被告甲○○代為簽
      署和解書，然被告丁○○先口頭同意與甲○○共同賠償原
      告1,950,000元，並於本票上蓋指印，復知悉原告與被告
      甲○○何時要補做書面契約，而被告甲○○表示代理被告
      丁○○簽署本協議書時，亦未違反對之表示，依照民法第
      169條之規定，亦應負表現代理之責任。
    3.依照經驗法則、論理法則，被告甲○○、丁○○因違反醫
      師法造成原告之傷害，雙方經多次協商，被告始同意賠償
      原告1,950,000元，若依被告之辯稱，渠等只要1期不兌現
      ，本和解書即失效，被告當然不會給付任何1期，原告又
      豈會同意此種和解條款。乃係因雙方法律知識不充分，誤
      用法律用語，探求雙方之真意，自是「若遲誤1期之給付
      ，視為全部到期」。況被告原本應該1次給付原告1,950,0
      00元，惟被告向原告表示資力不足以1次清償1,950,000元
      ，而要求分14期清償，原告始勉強同意，並由被告開立等
      同於每期所給付之日期及金額之本票14張為擔保，足見雙
      方並無被告1期未給付，和解契約即無效之意思，反而目
      的在確保原告之債權可獲得清償。因原告非法律人，不懂
      法律用語，將一般契約會約定之「若遲誤一期之給付，視
      為全部到期」之契約用語上寫成「前條各期之匯款如有任
      何一期不兌現時，則本和解書視同失效」，依民法第98條
      之規定，解釋意思表示，應探求當事人之真意，不得拘泥
      於所用之辭句，系爭和解書視同失效之意思乃係指因被告
      遲誤1期之給付時，視為全部到期，契約上所約定之分期
      給付無效，被告不得再為分期付款。
（六）被告甲○○、丁○○間為連帶賠償責任：
      被告2人共同違反醫師法，手術失敗造成原告身體上之傷
      害，被告間為共同侵權行為，為法定連帶賠償責任，雙方
      簽立之和解賠償金額為195萬，分14期給付，並共同開立
      14張本票，被告丁○○應與被告甲○○連帶賠償原告1,95
      0,000元。
（七）訴之聲明：
    1.被告應連帶給付原告1,950,000元，及自起訴狀繕本送達
      被告之翌日起至清償日止，按年息5％計算之利息。
    2.被告願供擔保，聲請宣告假執行。
二、被告則以：
（一）被告丁○○於被告甲○○簽署系爭和解書時是否在場、是
      否授權甲○○代為在系爭和解書上簽名：
    1.被告丁○○對於被告甲○○簽訂系爭和解書乙節根本不知
      情，而縱使甲○○有簽署，被告丁○○亦未在場，更未曾
      授權甲○○代為簽署系爭和解書。原告與甲○○就系爭糾
      紛發生爭執時，被告丁○○業已遭原告夥同前來之數名不
      知名之男子脅迫前往提款機領取現金以賠償原告，對於簽
      署系爭和解書乙節完全不知情，被告丁○○返回時只見甲○○已簽發系爭本票。衡情以論，如丁○○在甲○○簽署
      和解書時在場，何又需甲○○越殂代刨為被告丁○○於系
      爭和解書上簽名？如丁○○確實授權甲○○代為於系爭和
      解書上簽名，而成為和解之當事人，又何以未一併由丁○○親自、或由甲○○代為一併於系爭本票上簽名以示負責
      ？
    2.再者，系爭本票係被告丁○○在外領取現金返回後始然發
      現，丁○○當時亦係在原告等人之脅迫下方於系爭本票上
      蓋上指印。果若被告丁○○參與和解，為何本票上不見丁○○之簽名？僅由系爭和解書上甲○○之簽名，根本不足
      以認定被告丁○○確曾授權甲○○於系爭和解書上簽名。
      甚者，被告丁○○亦根本不知甲○○曾於系爭和解書上代
      被告簽名，是原告主張被告丁○○於甲○○簽署系爭和解
      書時在場並授權甲○○簽名乙節，應予證明之。
（二）系爭和解書之效力：
      查系爭和解書上固有「丙方：丁○○」之簽名，然查該簽
      名並非被告丁○○本人所自書，此由該和解書上已書明係
      共同被告甲○○所代理可證，且查被告事先亦不曾授權甲○○代為簽署系爭和解書，另被告亦不曾於事後承認甲○○之該代理行為合法，是原告執此要求被告必須負該和解
      書上所應負之清償責任，原即屬無理由。如原告主張有利
      於已之事實，依法自應負舉證證明之責任。又縱退萬步言
      之，被告丁○○上開抗辯如鈞院認不可採，然依該和解書
      上第3條之規定：「各期之匯款如有一期不兌現時，則本
      和解書視同失效」，而原告起訴既主張甲○○有1期以上
      未依約給付分期付款，是依上開和解書上第3條之約定，
      系爭和解書自屬已失效，是何來原告仍得執已失效之和解
      書，執為請求之依據之餘地。
（三）被告無須負連帶責任：
      退一步言，縱系爭和解書仍屬有效，且被告確實曾授權甲○○簽署原告請求被告負連帶責任亦無理由，蓋依民法第
      272條之明文，連帶債務係以當事人「明示」或「法律有
      明訂」者為必要，今遍翻系爭和解書並無被告2人負連帶
      責任之明文約定，原告如何得請求被告「連帶」給付。
三、本件被告甲○○未於言詞辯論期日到場，無民事訴訟法第38
    6條所列各款情形，依原告之聲請，由其一造辯論而為判決
    。
四、本件不爭執事項：
    1.被告丁○○係被告甲○○之配偶，2人均無醫師之資格。
    2.被告甲○○、丁○○明知無醫護人員執照，仍對外執行醫
      師業務，共同違反醫師法，致原告受到手術失敗之傷害，
      其違反醫師法之犯行，業經台灣彰化地院判處有期徒刑10
      月，上訴後，經台灣高等法院台中分院駁回上訴確定。
    3.原告於手術後，因對於手術情形不滿意，而與被告協調處
      理，被告並為此共同簽發面額共計195萬元之14張本票予
      原告，惟被告丁○○於本票上，乃以蓋手印以代簽名。
    4.系爭本票上被告丁○○之指印為真正。
五、本院得心證之理由：
（一）原告與被告2人對本件系爭不當醫療損害，達成賠償195萬
      元之和解契約：
    1.按當事人互相表示意思一致者，無論其為明示或默示，契
      約即為成立。民法第153條第1項定有明文。又民法第3條
      第3項規定之適用，以依法律之規定有使用文字之必要者
      為限，兩造所訂和解契約，本不以訂立書面為必要，自難
      以和約內僅有某甲一人簽名，即指為不生效力；契約之成
      立本不以署名畫押為要件，故凡當事人間締結契約，其書
      面之形式雖不完全，而能以其他方法，足以證明其意思已
      有合致之表示者，自無妨於契約之成立，當然發生法律上
      之效力。最高法院31年上字第692號、20年上字第1727號
      分別著有判例足參。
    2.本件原告主張被告2人未有醫師執照，竟隱瞞實情違法為
      原告執行眼袋整型手術，造成原告有眼皮疤痕攣縮、眼皮
      外翻、分泌物不斷等傷害，原告並據此向被告2人請求賠
      償，嗣雙方於93年11月間達成和解，被告2人同意賠償原
      告195萬元，並提出和解書及本票14張為證，被告甲○○
      未於言詞辯論期日到庭，亦未提出書狀答辯以供斟酌，應
      認原告之主張，關於被告甲○○之部分，為可採信。至於
      被告丁○○則否認原告之主張，並以前詞置辯，惟查：
    (1)本院依原告之聲請傳訊證人乙○○（即當初之介紹人）於
      本院95年8月31日審理時到庭結證稱：伊知道被告2人幫原
      告手術眼睛的事，手術沒有成功，93年中原告有找被告洽
      談賠償之事，當時被告2人均在場，被告丁○○有同意賠
      償原告，並與被告甲○○共同賠償，賠償之金額為195萬
      元，因被告無法一次還清，希望分期清償才開本票，被告
      丁○○有在本票上蓋手印等語屬實。
    (2)再參酌被告丁○○確實有在原告所提出面額共計195萬元
      （面額分別為15萬元12張、10萬元、5萬元各1張）之14張
      本票上蓋手印，此為被告丁○○所不爭執，應堪信實，若
      被告丁○○未有同意共同賠償原告不當醫療損失195萬元
      ，豈有可能一口氣於面額大多為15萬元之14張本票上，無
      異議接續按捺手印之理，顯見被告丁○○此舉，應足證明
      其與原告間確已達成和解，同意與被告甲○○共同賠償原
      告195萬元無訛。縱使被告丁○○於本票上未有簽名只有
      蓋手印，依法不負票據簽發責任，亦無卸於民法和解契約
      之賠償義務。至於被告丁○○辯稱係遭人強迫始在本票上
      蓋手印云云，為原告所否認，且此事實，屬於有利於被告
      丁○○之事項，依舉證責任分配而言，自應由被告丁○○
      負舉證之責，惟被告丁○○並未具體提出證據以證其說，
      則其所述，是否真實，不無疑義，尚非採信。
    (3)另關於原告所提出之和解書未經被告丁○○簽名或蓋印一
      節，揆諸前揭判例意旨所示，和解契約並不以訂立書面為
      必要，是當事人間所締結之和解契約，其書面之形式雖不
      完全，因原告已以其他方法證明與被告間意思表示確已合
      致，自無妨於契約之成立，當然發生法律上之效力，是被
      告丁○○辯稱未於系爭和解書上簽名，不足發生和解契約
      之效力云云，洵屬無據，委無足採。
（二）系爭和解契約尚屬有效：
    1.按解釋意思表示，應探求當事人之真意，不得拘泥於所用
      之辭句。民法第98條定有明文。又解釋私人之契約應通觀
      全文，並斟酌立約當時之情形，以期不失立約人之真意；
      解釋當事人所立書據之真意，以  當時之事實及其他一切
      證據資料為其判斷之標準，不能拘泥字面或截取書據中一
      二語，任意推解致失真意；契約應以當事人立約當時之真
      意為準，而真意何在，又應以過去事實及其他一切證據資
      料為斷定之標準，不能拘泥文字致失真意。最高法院18年
      上字第1727號、19年上字第28、453號分別著有判例足參
      。
    2.本件被告丁○○辯稱系爭和解書已經失效之理由，無非係
      以系爭和解書第三條約定「前條各期之匯款如有任何一期
      不兌現時，則本和解書視同失效。」為據，惟原告否認和
      解契約業已失效，並主張因雙方法律知識不充分，誤用法
      律用語，探求雙方之真意應為「若遲誤一期之給付，視為
      全部到期。」，即喪失和解書中所約定之期限利益，而非
      令和解書全部失效，經查：
    (1)被告未具醫師執照，竟違反醫師法之規定，違法為原告執
      行眼袋整型手術，因手術失敗，致原告受有眼皮疤痕攣縮
      、眼皮外翻、分泌物不斷等傷害，被告丁○○違反醫師法
      之犯行，業經台灣彰化地院判處徒刑10月，緩刑3年，上
      訴後，經台灣高等法院台中分院駁回上訴確定在案，此有
      該等判決書在卷可參，應堪信實。是原告於被告違法為其
      執行眼袋整型手術失敗後，幾經協商，被告始同意共同賠
      償原告195萬元之損害，雙方並成立和解契約，並給予被
      告分期給付之期限利益，惟債務人於成立和解契約後，未
      必完全遵守契約之內容而為履行，此乃常情，故一般而言
      ，約定分期給付之契約當事人，均會約定「一期未付，未
      到期之部分，視為全部到期」之喪失期限利益條款，或約
      定違約罰則，以達促使債務人依約履行之目的，是依經驗
      法則及論理法則而言，原告豈有可能將費盡心思所成立之
      和解契約之效力，單純繫於被告是否履行按期給付之行為
      ，且被告為求免除其履行和解契約之義務，當然不會為任
      何一期之給付，而直接令和解契約失效，此時，兩造辛苦
      所簽訂之和解書，實與未簽訂無異，且原告先前因被告不
      願和解賠償，不惜憤而提出刑事告訴以求訴追，豈有可能
      同意此等不合情理之和解條款之理，是原告主張系爭和解
      書第三條所使用之辭句，並非其簽訂時之真意，洵屬可採
      。
    (2)再參酌原告為求被告按期履行其給付義務，尚且要求被告
      簽發面額共計為195萬元之14張本票供擔保，其目的無非
      是在被告不按期給付時，得以聲請法院為本票裁定後，逕
      而對被告為強制執行，其立意亦是希望被告能依約履行，
      並保障原告依和解契約所取得之債權可獲清償，若原告本
      意是被告一期不付，即令和解契約失效，又豈會大費周章
      地要求被告簽發分期給付之本票，是依此等證據資料為斷
      ，系爭和解契約第三條之約定真意，應是「前條各期之匯
      款，如有任何一期不兌現時，則本和解書所為分期給付之
      約定視同失效」，即相當於分期付款之期限利益喪失條款
      ，始符常情，是以，原告所為之主張，洵堪可採，被告丁○○所辯，尚非有理，不足採信。
（三）被告對原告有連帶給付之義務：
    1.按數人負同一債務，明示對於債權人各負全部給付之責任
      者，為連帶債務。無前項之明示時，連帶債務之成立，以
      法律有規定者為限。民法第272條定有明文。又「連帶債
      務之成立，以經債務人明示，或法律有規定者為限。而明
      示之意思表示，得以契約或單獨行為為之。方黃○雲與方
      ○忠共同出具之借款切結書，雖未用「連帶」字樣，惟就
      其同時由方黃○雲簽發同額本票經方○忠背書後交付於被
      上訴人之行為，足認其對於被上訴人有各負全部給付責任
      之意思甚明。」最高法院78年度台上字第116號裁判意旨
      足參。
    2.本件原告與被告所成立之和解契約，內容係被告同意賠償
      原告195萬元，雖未見「連帶」與否，惟查，系爭和解契
      約中訂有分期給付之約定，而被告2人並據此共同簽發14
      張本票，依票據法第5條第2項之規定，共同簽發票據者，
      應連帶負責，雖原告不諳法律，被告丁○○於本票上以蓋
      手印代簽名，不符票據法之規定，不負票據責任，而未要
      求被告丁○○應親自簽名，但由被告2人願意共同簽發本
      票之行為，揆諸前揭裁判意旨所示，應足認定渠等對於原
      告有各負全部給付責任之意思甚明，是原告主張被告2 人
      應負連帶給付義務，洵屬有據，而得採信。
六、綜上所述，本件被告未有醫師執照，違法為原告為眼袋手術
    ，造成原告受有手術失敗之傷害，兩造為此成立和解契約，
    被告同意連帶賠償原告195萬元，定有14期分期給付之約定
    並為此簽發面額共計195萬元之14張本票，嗣被告未按期給
    付之行為，並未使系爭和解契約失效，而是令其喪失期限利
    益，從而，原告依和解契約之法律關係，訴請被告應連帶給
    付原告195萬元及自起訴狀繕本送達之翌日起至清償日止，
    即如主文所示之遲延利息，洵屬有據，為有理由，應予准許
    。
七、兩造其餘之攻擊或防禦方法及未經援用之證據，經本院斟酌
    後，認為均不足以影響本判決之結果，自無逐一詳予論駁之
    必要，併此敘明。
八、假執行之宣告：兩造陳明願供擔保請為宣告假執行或免為假
    執行，經核均與規定相符，爰分別酌定相當之擔保金額予以
    宣告。
九、據上論結：本件原告之訴為有理由，依民事訴訟法第385 條
    第1項前段、第85第2項、第390條第2項、第392條第2項，判
    決如主文。
中    華    民    國    95    年    9     月    22    日
                    民事第五庭法      官  陶亞琴
以上正本係照原本作成
如對本判決上訴，須於判決送達後20日內向本院提出上訴狀
中    華    民    國    95    年    9     月    25    日
                              法院書記官  吳芳玉


司法院資訊處製作；財團法人民間司法改革基金會備份。
